臺灣彰化地方法院民事判決　96年度簡上字第101號
上　訴　人　丙○○
　　　　　　　　　　　號
訴訟代理人　丁○○
被上訴人　　戊○
　　　　　　　　　　　（現應為送達處所不明）
　　　　　　有限責任彰化第十信用合作社
上列一人
法定代理人　甲○○　　住同上
訴訟代理人　乙○○　　住同上
上列當事人間分配表異議事件，上訴人對於中華民國96年4 月9
日本院北斗簡易庭95年度斗簡字第170 號第一審判決提起上訴，
本院於民國96年8 月21日言詞辯論終結，判決如下：
    主  文
上訴駁回。
第二審訴訟費用新台幣壹仟玖佰玖拾伍元由上訴人負擔。
    事實及理由
甲、程序方面：
    被上訴人戊○經合法通知，無正當理由未於言詞辯論期日到
    場，核無民事訴訟法第386 條各款所列情形，爰依上訴人之
    聲請，由其一造辯論而為判決。
乙、實體方面：
一、上訴人主張：被上訴人戊○於民國89年3 月27日向上訴人借
    款新台幣（下同）300,000 元，除簽發本票外，並提供其所
    有坐落彰化縣竹塘鄉○○段82之3 地號土地（下稱系爭土地
    ）及其上門牌號碼彰化縣竹塘鄉○○路○ 段大新巷19號未保
    存登記建物（下稱系爭建物）設定抵押，上訴人為第二順位
    抵押權人。嗣後被上訴人戊○未依約還款，上訴人因而聲請
    本院核發被上訴人戊○應給付上訴人300,000 元及自89年6
    月27日起至清償日止按年息6%計算利息之支付命令而取得執
    行名義。詎被上訴人有限責任彰化第十信用合作社（下稱彰
    化十信）聲請本院以94年度執字第8834號清償債務強制執行
    事件對被上訴人戊○之財產強制執行時，執行法院未依強制
    執行法第34條規定，通知有抵押權之上訴人參與分配，且因
    上訴人為家庭主婦，不諳法令，致於系爭土地及建物拍定後
    接獲分配表始知聲明參與分配，平白喪失權利，是上訴人應
    得於執行程序終結前就執行所得未交付債權人前參與分配。
    另系爭建物未辦理保存登記，依民法第758 條規定，未經登
    記不生效力，故非抵押權效力所及，而由上訴人與被上訴人
    彰化十信各按債權數額平均分配等語。並聲明：請准判令上
    訴人以408,000 元參與分配，上訴人應分配128,019 元。
二、被上訴人彰化十信則以：被上訴人彰化十信尚有部分債權未
    受清償，並非足額清償。且兩造與被上訴人戊○簽訂抵押權
    設定契約書時，均將系爭建物包括在抵押權內，則系爭建物
    自為抵押權效力所及。況上訴人未依強制執行法第32條第1
    項所定期間聲明參與分配，依法始能就被上訴人彰化十信受
    償餘額而受清償，然被上訴人彰化十信並未足額清償，自無
    餘額可供上訴人分配等語，資為抗辯。
三、被上訴人戊○經合法通知，未於言詞辯論期日到場，亦未提
    出書狀作任何聲明或陳述。
四、原審判決上訴人敗訴，上訴人不服提起上訴，其上訴聲明為
    ：原判決廢棄；請准判令上訴人以408,000 元參與分配，上
    訴人應分配128,019 元；第一、二審訴訟費用由被上訴人負
    擔。被上訴人彰化十信則聲明求為：判決駁回上訴，第二審
    訴訟費用由上訴人負擔。
五、兩造不爭執之事項：
    以下為兩造所不爭執，並有支付命令及其確定證明書、抵押
    權設定契約書在卷可稽，復經本院調閱94年度執字第8834號
    清償債務強制執行事件核閱無誤，本院採為判決基礎。
（一）被上訴人戊○於89年3 月27日向上訴人借款300,000 元，
      約定由被上訴人戊○提供系爭土地及建物設定抵押，嗣系
      爭土地並持向地政機關辦理抵押權設定登記，被上訴人彰
      化十信為第一順位抵押權人，上訴人則為第二順位抵押權
      人。
（二）後被上訴人戊○未依約還款，上訴人即聲請本院核發被上
      訴人戊○應給付上訴人300,000 元及自89年6 月27日起至
      清償日止按年息6%計算利息之支付命令而取得執行名義。
（三）被上訴人彰化十信以本院92年度執莊字第3619號債權憑證
      為執行名義，聲請本院以94年度執字第8834號清償債務強
      制執行事件對被上訴人戊○之財產強制執行，系爭土地及
      建物於95年3 月14日由第三人拍定買受。
（四）上訴人於95年4月14日具狀聲明參與分配。
六、本件經依民事訴訟法第436 條之1 第3 項準用同法第463 條
    再準用同法第270 條之1 第1 項第3 款規定，整理並協議簡
    化爭點後，兩造同意就該協議簡化後之爭點為言詞辯論，依
    同法第270 條之1 第3 項之規定，本院僅須就兩造協議簡化
    之爭點為審究。兩造於本院96年7 月25日準備程序期日協議
    之爭點如下：
（一）系爭建物是否為抵押權效力所及。
（二）上訴人是否逾期參與分配。
七、得心證之理由：
（一）關於系爭建物是否為抵押權效力所及之爭點部分：
    (一)上訴人主張系爭建物未辦理保存登記，依民法第758 條規
      定，未經登記不生效力，故非抵押權效力所及等語，被上
      訴人彰化十信則辯稱：兩造與被上訴人戊○簽訂抵押權設
      定契約書時，均將系爭建物包括在抵押權內，則系爭建物
      自為抵押權效力所及等語。
    (二)本院查，上訴人與被上訴人彰化十信分別與被上訴人戊○
      簽訂抵押權設定契約時，其內均約定「本抵押權設定包括
      地上建物共同擔保」等語，惟系爭建物並未經地政機關為
      抵押權設定登記等情，為兩造所不爭執，並有抵押權設定
      契約書在卷可憑，足認被上訴人彰化十信辯稱：兩造與被
      上訴人戊○簽訂抵押權設定契約書時，均將系爭建物包括
      在抵押權內等語應屬真正。
    (三)惟按不動產物權，依法律行為而取得設定、喪失、及變更
      者，非經登記，不生效力，民法第758 條定有明文。本件
      上訴人與被上訴人彰化十信分別與被上訴人戊○簽訂抵押
      權設定契約時，其內固均約定「本抵押權設定包括地上建
      物共同擔保」，惟上訴人與被上訴人彰化十信就系爭建物
      並未向地政機關辦理抵押權設定登記，則依上開規定，自
      不生抵押權設定效力，故系爭建物非抵押權效力所及，洵
      屬無疑，則上訴人主張系爭建物非抵押權效力所及等語，
      要屬有據，應可採信，反之，被上訴人彰化十信辯稱：系
      爭建物為抵押權效力所及云云，核與法律規定不符，要無
      足採。
（二）關於上訴人是否逾期參與分配之爭點部分：
    (一)上訴人主張：執行法院未依強制執行法第34條規定，通知
      有抵押權之上訴人參與分配，且因上訴人為家庭主婦，不
      諳法令，致於系爭土地及建物拍定後接獲分配表始知聲明
      參與分配，平白喪失權利，是上訴人應得於執行程序終結
      前就執行所得未交付債權人前參與分配等語。被上訴人彰
      化十信則以：上訴人未依強制執行法第32條第1 項所定期
      間聲明參與分配，依法始能就被上訴人彰化十信受償餘額
      而受清償，然被上訴人彰化十信並未足額清償，自無餘額
      可供上訴人分配等語置辯。
    (二)按依法對於執行標的物有擔保物權或優先受償權之債權人
      ，不問其債權已否屆清償期，應提出其權利證明文件，聲
      明參與分配。執行法院知有前項債權人者，應通知之。知
      有債權人而不知其住居所或知有前項債權而不知孰為債權
      人者，應依其他適當方法通知或公告之。經通知或公告仍
      不聲明參與分配者，執行法院僅就已知之債權及其金額列
      入分配。其應徵收之執行費，於執行所得金額扣繳之，強
      制執行法第34條第2 、3 項分別定有明文。上訴人就系爭
      土地為第二順位抵押權人而有擔保物權，故執行法院依上
      開規定應通知上訴人聲明參與分配，而執行法院漏未通知
      上訴人聲明參與分配，固有上開執行卷宗可參，惟執行法
      院已依職權逕將上訴人列為第二順位抵押權人參與分配，
      然因系爭土地拍賣所得價金2,014,200 元依序分配予有優
      先權之執行費45,348元、土地增值稅313,393 元後，餘額
      為1,655,459 元，經再分配第一順位抵押權人即被上訴人
      彰化十信後，被上訴人彰化十信尚有369,067 元未受清償
      ，準此，被上訴人彰化十信已無法全額受償，其後第二順
      位抵押權人即上訴人自無餘額可供分配，是執行法院雖漏
      未通知上訴人參與分配，惟對上訴人權益並不生影響，職
      是，上訴人主張：執行法院未依強制執行法第34條規定，
      通知有抵押權之上訴人參與分配，是上訴人應得於執行程
      序終結前就執行所得未交付債權人前參與分配云云，為無
      理由，不應採信。
    (三)再系爭建物既非抵押權效力所及，自應由上訴人與被上訴
      人彰化十信各按債權數額平均分配，惟按他債權人參與分
      配者，應於標的物拍賣、變賣終結或依法交債權人承受之
      日一日前，其不經拍賣或變賣者，應於當次分配表作成之
      日一日前，以書狀聲明之。逾前項期間聲明參與分配者，
      僅得就前項債權人受償餘額而受清償；如尚應就債務人其
      他財產執行時，其債權額與前項債權餘額，除有優先權者
      外，應按其數額平均受償，強制執行法第32條第1 、2 項
      定有明文。系爭建物因非抵押權效力所及，已如前述，則
      執行法院就系爭建物部分自無通知非抵押權人之上訴人聲
      與參與分配之必要，是上訴人自不得以執行法院未通知而
      主張參與分配未逾期。上訴人另主張：因上訴人為家庭主
      婦，不諳法令，致於系爭土地及建物拍定後接獲分配表始
      知聲明參與分配云云，惟上訴人本不得以不知法律而主張
      其參與分配並未逾期，且執行法院於94年11月8 日、94年
      11月29日、94年12月20日、94年12月23日、95年3 月14日
      先後五次將拍賣系爭土地及建物之公告通知上訴人，有送
      達證書附於前述執行卷宗可稽，則上訴人自94年11月8 日
      起即已知悉被上訴人彰化十信聲請本院以94年度執字第88
      34號清償債務強制執行事件對被上訴人戊○之財產強制執
      行而可聲明參與分配，惟其竟遲至系爭建物於95年3 月14
      日拍定後之95年4 月14日始具狀聲明參與分配，則其聲明
      參與分配自已逾前開應於標的物拍賣終結之日一日前之法
      定參與分配期間，而屬參與分配逾期，依強制執行法第32
      條第2 項規定，僅得就被上訴人彰化十信受償餘額而受清
      償，然系爭建物拍定價額為243,800 元，而被上訴人彰化
      十信尚有369, 067元債權應受分配，經分配後，被上訴人
      彰化十信尚不足受償125, 267元，則逾期參與分配之上訴
      人顯無餘額可供受償，是被上訴人彰化十信辯稱：上訴人
      未依強制執行法第32條第1 項所定期間聲明參與分配，依
      法始能就被上訴人彰化十信受償餘額而受清償，然被上訴
      人彰化十信並未足額清償，自無餘額可供上訴人分配等語
      ，於法有據，而上訴人請求分配128,019 元，於法未合，
      不應准許。
八、從而，本件執行分配程序並無違誤，故上訴人請求以408,00
    0 元參與分配，並分配128,019 元為無理由，應予駁回。原
    審為上訴人敗訴之判決，並無不合。上訴意旨指摘原判決不
    當，求予廢棄改判，為無理由，應予駁回。
九、本件事證已臻明確，經審酌兩造其餘攻擊防禦方法及舉證，
    對判決之結果已不生影響，即無一一論述必要，附此敘明。
據上論結，本件上訴為無理由，依民事訴訟法第436 條之1 第3
項、第463 條、第385 條第1 項前段、第449 條第1 項、第78條
，判決如主文。
中　　華　　民　　國　　96　　年　　8　　月　　31　　日
                民事第一庭    　審判長　羅培昌
                                法  官　簡燕子
                                法  官　游秀雯
以上正本係照原本作成。
不得上訴。
中　　華　　民　　國　　96　　年　　8 　　月　　31　　日
                      　　　    書記官　張西武
